---
title: "EP10-respuesta-equipo-1"
author: "Equipo 1"
date: "2026-01-21"
output: html_document
---

# EP10
A partir de los datos del EP09, realizar un modelo de regresión logistica simple, eligiendo un predictor en basandose en literatura, luego en base a los predictores elegidos aleatoriamente en el EP09, construir un modelo de regresión logística múltiple.

```{r, message=FALSE}
library(car)
library(dplyr)
library(pROC)
library(ggpubr)
library(leaps)
library(caret)

set.seed(33413)

datos <- read.csv2("EP09 Datos.csv")

# Crear variables IMC y EN
datos$IMC <- datos$Weight / ((datos$Height/100)**2)
datos$EN <- ifelse(datos$IMC >= 23.2, "Sobrepeso", "No sobrepeso")
datos$EN <- factor(datos$EN, levels = c("No sobrepeso", "Sobrepeso"))

# Filtrar hombres
datos_hombres <- datos %>% filter(Gender == 1)

# Separar por clase
hombres_sobrepeso <- datos_hombres %>% filter(EN == "Sobrepeso")
hombres_no_sobrepeso <- datos_hombres %>% filter(EN == "No sobrepeso")

# Seleccionar muestras de sobrepeso de 75 de cada uno
muestra_sobrepeso <- hombres_sobrepeso %>% sample_n(50)
muestra_no_sobrepeso <- hombres_no_sobrepeso %>% sample_n(50)

# Crear conjunto de entrenamiento (100 datos: 50 SP + 50 NoSP)
train_sobrepeso <- muestra_sobrepeso %>% sample_n(50)
train_no_sobrepeso <- muestra_no_sobrepeso %>% sample_n(50)

muestra <- bind_rows(muestra_sobrepeso, muestra_no_sobrepeso)
muestra <- muestra[sample(nrow(muestra)), ]

cat("Dimensiones muestra:", nrow(muestra), "- Distribución:", table(muestra$EN), "\n")

```

### Busqueda de predictores

Usando el paquete leaps, se realiza una busqueda exhaustiva para seleccionar de dos a ocho predictores para estimar la variable Peso (Weight) sin considerar IMC ni EN.

```{r}
# Eliminar IMC y EN
muestra_no_imc_en <- muestra[, !(names(muestra) %in% c("IMC", "EN"))]

# Ajuste exhaustivo entre 2 y 8 predictores
exhaustivo <- regsubsets(
  Weight ~ .,
  data = muestra_no_imc_en,
  nvmax = 8,
  method = "exhaustive"
)

# Resumen del modelo
res <- summary(exhaustivo)

# Índice del modelo con mayor R2 ajustado
best_index <- which.max(res$adjr2)

# Predictores del mejor modelo
best_predictors <- names(coef(exhaustivo, best_index))[-1]

best_predictors
```


### Construccion modelo RLM

Usando el paquete caret, se construye un modelo de regresión lineal múltiple con los predictores elegidos anteriormente y evaluarlo usando 1000 muestras para bootstraping, 10 veces la muestra original.

```{r}
formula_final <- as.formula(
  paste("Weight ~", paste(best_predictors, collapse = " + "))
)

formula_final

ctrl <- trainControl(
  method = "boot",        # bootstrap
  number = 1000           # número de muestras bootstrap
)

modelo_lm <- train(
  formula_final,
  data = muestra_no_imc_en,
  method = "lm",
  trControl = ctrl
)

print(modelo_lm)
```

```{r}
# Métricas bootstrap promedio
modelo_lm$results
```

### Confiabilidad del modelo

Ahora verificamos la confiabilidad del modelo:

1. La variable de salida (peso) es una variable cuantitativa y continua, ya que mide una magnitud fisica.

2. Los predictores son cuantitativos, ya que son mediciones fisicas de un objeto real.

3. Los predictores no son constantes.

4. Cada predictor debe estar relacionado linealmente con la respuesta.
```{r}
residualPlots(modelo_rlm)
```
Identifcamos que la variable "Calf.Maximum.Girth" presenta una curvatura más prominente que las demás, y esto tambien se puede observar al ver que en la prueba individual Pr(>|Test stat|) obtuvo un valor bastante cercano al nivel de significancia 0.05. Procedemos a obtener una representación gráfica de posibles valores atípicos, el apalancamiento y la distancia de Cook.

```{r}
influencePlot(modelo_rlm, id = list(cex = 0.7))
```

Se presentan 4 valores atipicos, con apalancamientos cercanos entre 0.11 y 0.24, tambien todos poseen una distancia de Cook menor al umbral (menos exigente) 1.

La curvatura que vimos en el gráfico de ResidualPlots puede no ser real, sino una consecuencia de estos casos atípicos. Procedemos a eliminar los datos con mayor apalancamiento.

```{r}
nombres_outliers <- c("103", "222")

train_limpio <- train[ !rownames(train) %in% nombres_outliers, ]

modelo_arreglado <- update(modelo_rlm, data = train_limpio)

residualPlots(modelo_arreglado)
```
Podemos apreciar que la eliminación de los casos de mayor apalancamiento ("103", "222") corrigió exitosamente el problema de linealidad detectado previamente en la variable "Calf.Maximum.Girth".

La prueba de curvatura para esta variable arrojaba un valor 0.07, cercano al nivel de significancia. Tras la rectificación, el nuevo valor es 0.305.


5. La distibución de los residuos debe ser cercana a la normal centrada en cero.

6. La variabilidad de los residuos debe ser aproximadamente constante (homocedasticidad)

```{r}
ncvTest(modelo_arreglado)
```
El p-value es 0.764, lo que es mayor que el nivel de significancia (0.05), por lo que no existe evidencia suficiente para rechazar la hipótesis de homocedasticidad. Por lo tanto, se asume que la variabilidad de los residuos es aproximadamente constante.


7. Los residuos deben ser independientes entre sí.

```{r}
durbinWatsonTest(modelo_arreglado)
```
Como el p-value es 0.798, mayor al nivel de significancia (0.05), no existe evidencia suficiente para rechazar la independencia entre los residuos. Además el estadístico D-W tiene un valor de 1.970302 y un valor cercano a 2 indica ausencia total de autocorrelación.


8. No debe existir multicolinealidad.

```{r}
vif(modelo_arreglado)
```
Como los valores rondan entre 1.1 y 2.1, los predictores son lo suficientemente independientes entre sí para que el modelo sea estable.


A continuación, se pondrá a prueba el modelo con los datos no utilizados para construirlo para evaluar su poder predictivo usando validacion cruzada dejando uno afuera.

```{r}
predicciones_test <- predict(modelo_arreglado, newdata = test)

error_test <- test$Weight - predicciones_test

rmse_test <- sqrt(mean(error_test^2))

mae_test <- mean(abs(error_test))

error_entrenamiento <- summary(modelo_arreglado)$sigma

cat("=== RESULTADOS DE LA EVALUACIÓN FINAL ===\n")
cat("RMSE en Test (Datos nuevos):      ", round(rmse_test, 3), "kg\n")
cat("MAE en Test (Error promedio):     ", round(mae_test, 3), "kg\n")
cat("-----------------------------------------\n")
cat("Error en Entrenamiento (Sigma):   ", round(error_entrenamiento, 3), "kg\n")
cat("Diferencia (Test - Entrenamiento):", round(rmse_test - error_entrenamiento, 3), "kg\n")
```

Precisión en el "Mundo Real": error absoluto medio (MAE) es de 3.51 kg. Esto indica que, en promedio, el modelo construido se equivoca por unos 3.5 kilos aprox al estimar el peso de una persona desconocida. Sin embargo, considerando que el peso corporal de un adulto varía comúnmente entre 50 y 90 kg, un error promedio de 3.5 kg es bastante aceptable para un modelo lineal.

Evaluación de la generalización (RMSE vs. Sigma):

Error en Entrenamiento (Optimista): 3.902 kg.
Error en Test (Realista): 4.823 kg.

La Brecha: Existe una diferencia de 0.92 kg. El error aumentó al pasar a datos nuevos.


Por otra parte, el incremento en el error no indica necesariamente un fallo del modelo, sino que puede ser influenciado por el efecto de la depuración de valores atípicos realizada en la fase de entrenamiento. Mientras que el entrenamiento se realizó construyendo un modelo que cumpliera todas las condiciones, y fue rectificado con la eliminación de algunos datos, la evaluación final se hizo sobre datos reales no filtrados, y solo 30 de ellos. A pesar de esto, el modelo evita errores severos, lo cual demuestra una capacidad predictiva válida para observaciones nuevas.