---
title: "EP10-respuesta-equipo-1"
author: "Equipo 1"
date: "2026-01-21"
output: html_document
---

# EP10
A partir de los datos del EP09, realizar un modelo de regresión logistica simple, eligiendo un predictor en basandose en literatura, luego en base a los predictores elegidos aleatoriamente en el EP09, construir un modelo de regresión logística múltiple.

```{r, message=FALSE}
library(car)
library(dplyr)
library(pROC)
library(ggpubr)
library(leaps)
library(caret)

set.seed(86949)

datos <- read.csv2("EP09 Datos.csv")

# Crear variables IMC y EN
datos$IMC <- datos$Weight / ((datos$Height/100)**2)
datos$EN <- ifelse(datos$IMC >= 23.2, "Sobrepeso", "No sobrepeso")
datos$EN <- factor(datos$EN, levels = c("No sobrepeso", "Sobrepeso"))

# Separar por clase
personas_sobrepeso <- datos %>% filter(EN == "Sobrepeso")
personas_no_sobrepeso <- datos %>% filter(EN == "No sobrepeso")

# Seleccionar muestras de sobrepeso de 75 de cada uno
muestra_sobrepeso <- personas_sobrepeso %>% sample_n(75)
muestra_no_sobrepeso <- personas_no_sobrepeso %>% sample_n(75)

# Crear conjunto de entrenamiento (100 datos: 50 SP + 50 NoSP)
train_sobrepeso <- muestra_sobrepeso %>% sample_n(50)
train_no_sobrepeso <- muestra_no_sobrepeso %>% sample_n(50)

train <- bind_rows(train_sobrepeso, train_no_sobrepeso)
train <- train[sample(nrow(train)), ]

# Crear conjunto de prueba (50 datos: 25 SP + 25 NoSP)
# Usamos anti_join para tomar los que NO se usaron en train
test_sobrepeso <- muestra_sobrepeso %>% anti_join(train_sobrepeso)
test_no_sobrepeso <- muestra_no_sobrepeso %>% anti_join(train_no_sobrepeso)

test <- bind_rows(test_sobrepeso, test_no_sobrepeso)
test <- test[sample(nrow(test)), ]

cat("Dimensiones train:", nrow(train), "- Distribución:", table(train$EN), "\n")
cat("Dimensiones test:", nrow(test), "- Distribución:", table(test$EN), "\n")

```

### Busqueda de predictores

Usando el paquete leaps, se realiza una busqueda exhaustiva para seleccionar de dos a ocho predictores para estimar la variable Peso (Weight) sin considerar IMC ni EN.

```{r}
# Eliminar IMC y EN
train_no_imc_en <- train[, !(names(train) %in% c("IMC", "EN"))]

# Ajuste exhaustivo entre 2 y 8 predictores
exhaustivo <- regsubsets(
  Weight ~ .,
  data = train_no_imc_en,
  nvmax = 8,
  method = "exhaustive"
)

# Resumen del modelo
res <- summary(exhaustivo)

# Índice del modelo con mayor R2 ajustado
best_index <- which.max(res$adjr2)

# Predictores del mejor modelo
best_predictors <- names(coef(exhaustivo, best_index))[-1]

best_predictors
```


### Construccion modelo RLM

Usando el paquete caret, se construye un modelo de regresión lineal múltiple con los predictores elegidos anteriormente y evaluarlo usando 1000 muestras para bootstraping, 10 veces la muestra original.

```{r}
formula_best <- as.formula(
  paste("Weight ~", paste(best_predictors, collapse = " + "))
)

ctrl <- trainControl(
  method = "boot",
  number = 1000
)

modelo_lm <- train(
  formula_best,
  data = train_no_imc_en,
  method = "lm",
  trControl = ctrl
)

modelo_lm
summary(modelo_lm$finalModel)
```


### Confiabilidad del modelo

Ahora verificamos la confiabilidad del modelo:

1. La variable de salida (peso) es una variable cuantitativa y continua, ya que mide una magnitud fisica.

2. Los predictores son cuantitativos, ya que son mediciones fisicas de un objeto real.

3. Los predictores no son constantes.

4. Cada predictor debe estar relacionado linealmente con la respuesta.
```{r}
modelo_lm_base <- lm(
  formula_best,
  data = train_no_imc_en
)
residualPlots(modelo_lm_base)
```
Identificamos que la mayoria de los predictores presentan curvatura, por lo que se puede decir que no existe una relacion completamente lineal de los predictores con la respuesta, esto significa que el peso no depende linealmente de los predictores y esto es esperable en variables antropométricas.

Procedemos a obtener una representación gráfica de posibles valores atípicos, el apalancamiento y la distancia de Cook.

```{r}
influencePlot(modelo_lm_base, id = list(cex = 0.7))
```

Se presentan 5 valores atipicos, el dato 97 posee una nivel de apalancamiento 3 veces el umbral de 0,75 aprox, tambien todos poseen una distancia de Cook menor al umbral de 0,163 a excepcón del dato 31.

La curvatura que vimos en el gráfico de ResidualPlots puede no ser real, sino una consecuencia de este caso atípico. Procedemos a eliminar el dato con mayor apalancamiento.

```{r}
# Eliminar observaciones influyentes
outliers <- c(97, 31)
train_limpio <- train_no_imc_en[-outliers, ]

# Reajustar modelo
modelo_arreglado <- lm(
  formula(modelo_lm_base),
  data = train_limpio
)

# Diagnóstico
residualPlots(modelo_arreglado)
influencePlot(modelo_arreglado)

```

Podemos apreciar que la eliminación de este caso corrigió un poco el problema de linealidad detectado previamente, pero no logra satisfacer completamente la condicion, por lo que no consideramos la eliminacion de los datos.

5. La distibución de los residuos debe ser cercana a la normal centrada en cero.

6. La variabilidad de los residuos debe ser aproximadamente constante (homocedasticidad)

```{r}
ncvTest(modelo_arreglado)
```
El p-value es 0.389, lo que es mayor que el nivel de significancia (0.05), por lo que no existe evidencia suficiente para rechazar la hipótesis de homocedasticidad. Por lo tanto, se asume que la variabilidad de los residuos es aproximadamente constante.


7. Los residuos deben ser independientes entre sí.

```{r}
durbinWatsonTest(modelo_arreglado)
```
Como el p-value es 0.174, mayor al nivel de significancia (0.05), no existe evidencia suficiente para rechazar la independencia entre los residuos. Además el estadístico D-W tiene un valor de 1.735 y un valor cercano a 2 indica ausencia total de autocorrelación.


8. No debe existir multicolinealidad.

```{r}
vif(modelo_arreglado)
```

Se presentan valores que representan una multicolinealidad crítica, para ser específicos Chest.Girth. Se tiene tambien predicotres con multicolinealidad moderada como Hip.Girth, Waist.Girth y Bicep.Girth. Los demás predictores tienen una multicolinealidad aceptable. Se puede decir que Chest.Girth no presenta información significativa al modelo.

A continuación, se pondrá a prueba el modelo con los datos no utilizados para construirlo para evaluar su poder predictivo.

```{r}
test_no_imc_en <- test[, !(names(test) %in% c("IMC", "EN"))]
pred_test <- predict(modelo_lm, newdata = test_no_imc_en)

res_test <- postResample(
  pred = pred_test,
  obs  = test_no_imc_en$Weight
)

modelo_lm_base$results
res_test

```

Precisión en el "Mundo Real": error absoluto medio (MAE) es de 1.71 kg. Esto indica que, en promedio, el modelo construido se equivoca por unos 1.7 kilos aprox al estimar el peso de una persona desconocida. Sin embargo, considerando que el peso corporal de un adulto varía comúnmente entre 50 y 90 kg, este error promedio es bastante aceptable.

El modelo fue entrenado utilizando validación por bootstrapping (1000 remuestreos) sobre el conjunto de entrenamiento mediante el paquete caret. Posteriormente, se evaluó su desempeño predictivo en un conjunto de prueba independiente. La similitud entre las métricas obtenidas en el bootstrap y en el conjunto de prueba indica una adecuada capacidad de generalización del modelo.




#### Haciendo un poco de investigación sobre el paquete caret, en particular cómo hacer Recursive Feature Elimination (RFE), construir un modelo de regresión lineal múltiple para predecir la variable IMC que incluya entre 10 y 20 predictores, seleccionando el conjunto de variables que maximice R2 y que use cinco repeticiones de validación cruzada de cinco pliegues para evitar el sobreajuste (obviamente no se debe considerar las variables Peso, Estatura ni estado nutricional –Weight, Height, EN respectivamente).

```{r}
train_rfe <- train %>%
  select(-Weight, -Height, -EN)

x <- train_rfe %>% select(-IMC)
y <- train_rfe$IMC

ctrl_rfe <- rfeControl(
  functions = lmFuncs,        # regresión lineal
  method = "repeatedcv",
  number = 5,                 # 5 folds
  repeats = 5,                # 5 repeticiones
  verbose = FALSE
)

rfe_model <- rfe(
  x = x,
  y = y,
  sizes = 10:20,              # ENTRE 10 Y 20
  rfeControl = ctrl_rfe,
  metric = "Rsquared"
)

formula_rfe <- as.formula(
  paste("IMC ~", paste(predictors(rfe_model), collapse = " + "))
)

modelo_final_rfe <- train(
  formula_rfe,
  data = train_rfe,
  method = "lm",
  trControl = trainControl(
    method = "repeatedcv",
    number = 5,
    repeats = 5
  )
)

summary(modelo_final_rfe$finalModel)

```

### Confiabilidad del modelo

Ahora verificamos la confiabilidad del modelo:

1. La variable de salida (IMC) es una variable cuantitativa y continua, ya que es una relación entre magnitudes físicas.

2. Los predictores son cuantitativos, ya que son mediciones fisicas de un objeto real, a excepción de Gender el cual es dicotómico.

3. Los predictores no son constantes.

4. Cada predictor debe estar relacionado linealmente con la respuesta.
```{r}
modelo_lm_base_rfe <- lm(
  formula_rfe,
  data = train_rfe
)
residualPlots(modelo_lm_base_rfe)
```
Se puede ver que los predictores seleccionados no presentan curvatura, a excepción de Ankles.diameter, el cual presenta una leve curvatura significativa. Este predictor podría no estra relacionado linealmente con el IMC.

Procedemos a obtener una representación gráfica de posibles valores atípicos, el apalancamiento y la distancia de Cook.

```{r}
influencePlot(modelo_lm_base_rfe, id = list(cex = 0.7))
```

Se presentan 5 valores atipicos, el dato 97 posee una nivel de apalancamiento superior al umbral de 0,3 aprox, tambien todos poseen una distancia de Cook menor al umbral de 0,122.
La curvatura que vimos en el gráfico de ResidualPlots puede no ser real, sino una consecuencia de este caso atípico. Procedemos a eliminar el dato con mayor apalancamiento.

```{r}
# Eliminar observaciones influyentes
outliers_rfe <- c(97, 20)
train_limpio_rfe <- train_rfe[-outliers, ]

# Reajustar modelo
modelo_arreglado_rfe <- lm(
  formula(modelo_lm_base_rfe),
  data = train_limpio_rfe
)

# Diagnóstico
residualPlots(modelo_arreglado_rfe)
influencePlot(modelo_arreglado_rfe)

```

Podemos ver que no mejoró la curvatura para Ankles.diameter, entonces no consideramos la eliminación.

5. La distibución de los residuos debe ser cercana a la normal centrada en cero.

6. La variabilidad de los residuos debe ser aproximadamente constante (homocedasticidad)

```{r}
ncvTest(modelo_lm_base_rfe)
```
El p-value es 0.122, lo que es mayor que el nivel de significancia (0.05), por lo que no existe evidencia suficiente para rechazar la hipótesis de homocedasticidad. Por lo tanto, se asume que la variabilidad de los residuos es aproximadamente constante.


7. Los residuos deben ser independientes entre sí.

```{r}
durbinWatsonTest(modelo_lm_base_rfe)
```
Como el p-value es 0.146, mayor al nivel de significancia (0.05), no existe evidencia suficiente para rechazar la independencia entre los residuos. Además el estadístico D-W tiene un valor de 2.284 y un valor cercano a 2 indica ausencia total de autocorrelación.


8. No debe existir multicolinealidad.

```{r}
vif(modelo_lm_base_rfe)
```

Se presentan valores que representan una multicolinealidad crítica, para ser específicos Bicep.Girth y Forearm.Girth. Se tiene tambien predicotres con multicolinealidad moderada como Wrists.diameter, Ankles.diameter, Elbows.diameter, Gender, Wrist.Minimum.Girth. Los demás predictores tienen una multicolinealidad aceptable. Se puede decir que Bicep.Girth, Forearm.Girth no presenta información significativa al modelo.

A continuación, se pondrá a prueba el modelo con los datos no utilizados para construirlo para evaluar su poder predictivo.

```{r}
test_rfe <- test %>%
  select(-Weight, -Height, -EN)

pred_test <- predict(modelo_lm_base_rfe, newdata = test_rfe)

res_test <- postResample(
  pred = pred_test,
  obs  = test_rfe$IMC
)

modelo_final_rfe_arreglado <- train(
  formula_rfe,
  data = train_limpio_rfe,
  method = "lm",
  trControl = trainControl(
    method = "repeatedcv",
    number = 5,
    repeats = 5
  )
)

modelo_final_rfe_arreglado$results
res_test
```

Precisión en el "Mundo Real": error absoluto medio (MAE) es de 1.06 kg. Esto indica que, en promedio, el modelo construido se equivoca por un 1 kilo aprox al estimar el peso de una persona desconocida. Sin embargo, considerando que el peso corporal de un adulto varía comúnmente entre 50 y 90 kg, este error promedio es bastante aceptable.

El modelo fue entrenado utilizando cinco repeticiones de validación cruzada de cinco pliegues sobre el conjunto de entrenamiento mediante el paquete caret. Posteriormente, se evaluó su desempeño predictivo en un conjunto de prueba independiente. La similitud entre las métricas obtenidas en la validación cruzada y en el conjunto de prueba indica una adecuada capacidad de generalización del modelo.


#### Usando RFE, construir un modelo de regresión logística múltiple para la variable EN que incluya el conjunto de predictores, entre dos y seis, que entregue la mejor curva ROC y que utilice validación cruzada dejando uno fuera para evitar el sobreajuste (obviamente no se debe considerar las variables Peso, Estatura –Weight y Height respectivamente– ni IMC).



